臺灣高等法院臺中分院刑事判決　　　 100年度上訴字第1710號
上　訴　人
即　被　告　蔡瓊香
上列上訴人因偽造文書等案件，不服臺灣臺中地方法院100年度
訴字第1620號中華民國100年7月6日第一審判決（起訴案號：臺
灣臺中地方法院檢察署100年度偵字第6089號），提起上訴，本
院判決如下：
    主    文
上訴駁回。
    犯罪事實
一、蔡瓊香於民國（下同）96年10月20日，在臺中市○○區○○
    路3段156號曾黃勤住處，參加由曾黃勤所邀集會期自96年10
    月20日起至98年7月20日止，連會首共計22會，每會會款為
    新臺幣（下同）2萬元，採內標制，每月20日下午2時，在臺
    中市○○區○○路3段156號曾黃勤住處開標之互助會。詎蔡
    瓊香除自己參加1會外，竟基於意圖為自己不法之所有及行
    使偽造私文書之犯意，在未徵得其胞姊黃蔡瓊月及其子鍾岳
    洪（已於98年5月22日改名為鍾坤郢）之同意或授權下，即
    擅自冒用黃蔡瓊月、鍾岳洪之名義各參加1會。嗣於97年1月
    20日即開標當天在曾黃勤上開住處，蔡瓊香並私自委由不知
    情之曾黃勤在空白標單上偽造鍾岳洪名義之署名及填寫標息
    為3000元，而偽造鍾岳洪名義之標單，然後持以行使參與競
    標並得標，使該互助會之活會會員葉蕙芬等17人誤以為係鍾
    岳洪得標，致陷於錯誤後，於開標後3日內，每人每會繳交
    會款17000元予曾黃勤，再由曾黃勤收齊會款後交予蔡瓊香
    ，共向活會會員葉蕙芬等17人詐得活會會款計289000元【即
    17000元×17= 289000元。（按當時原尚有活會會員18人，
    惟因黃蔡瓊月名義之會款未繳，故實際上僅17人繳納會款，
    附此敘明）】，足以生損害於鍾岳洪及該互助會之活會會員
    葉蕙芬等17人。蔡瓊香得手後，又另行起意，於97年3月20
    日即開標當天在曾黃勤上開住處，再擅自委由不知情之曾黃
    勤在空白標單上偽造黃蔡瓊月之署名及填寫標息為3000元，
    而偽造黃蔡瓊月名義之標單，然後持以行使參與競標並得標
    ，使該互助會當時之活會會員葉蕙芬等16人誤以為係蔡瓊月
    得標，致陷於錯誤，於開標後3日內，繳交會款予曾黃勤，
    再由曾黃勤收齊會款後交予蔡瓊香，共向活會會員葉蕙芬等
    16人詐得活會會款計272000元（即17000元×16=272000元）
    ，足以生損害於黃蔡瓊月及該互助會之活會會員葉蕙芬等16
    人。嗣因蔡瓊香自98年4月20日起即積欠會款，經曾黃勤追
    查後始知悉上情。
二、案經曾黃勤訴由臺灣臺中地方法院檢察署檢察官偵查起訴。
    理    由
一、證據能力方面：
  (一)按被告以外之人於審判外之陳述，雖不符刑事訴訟法第159
    條之1至之4等4條之規定，而經當事人於審判程序同意作為
    證據，法院審酌該言詞陳述或書面陳述作成時之情況，認為
    適當者，亦得為證據；當事人、代理人或辯護人於法院調查
    證據時，知有刑事訴訟法第159條第1項不得為證據之情形，
    而未於言詞辯論終結前聲明異議者，視為有前項之同意，同
    法第159條之5定有明文。立法意旨在於傳聞證據未經當事人
    之反對詰問予以核實，原則上先予排除。惟若當事人已放棄
    反對詰問權，於審判程序中表明同意該等傳聞證據可作為證
    據；或於言詞辯論終結前未聲明異議，基於尊重當事人對傳
    聞證據之處分權，及證據資料愈豐富，愈有助於真實發見之
    理念，且強化言詞辯論主義，使訴訟程序得以順暢進行，上
    開傳聞證據例外擁有證據能力。查本件被告對於下列供述證
    據之證據能力，當庭表示沒有意見（見本院卷第19頁），且
    未於言詞辯論終結前聲明異議，依刑事訴訟法第159條之5第
    2項之規定，視為同意作為證據，且本院審酌下列供述證據
    均係於案發後不久所為之陳述，記憶猶新，又非在非自由意
    志之情況下所為之陳述，所陳自較符事實，認該言詞陳述適
    當，依刑事訴訟法第159條之5第1項之規定，自得為證據。
  (二)按除法律另有規定外，實施刑事訴訟程序之公務員因違背法
    定程序取得之證據，其有無證據能力之認定，應審酌人權保
    障及公共利益之均衡維護，刑事訴訟法第158條之4定有明文
    。本案所引用之下列非供述證據，並無證據證明係實施刑事
    訴訟程序之公務員違背法定程序所取得，且檢察官及被告均
    未表示無證據能力，自亦應認具有證據能力。
二、認定犯罪事實所憑之證據及理由：
    訊據上訴人即被告（下稱被告）蔡瓊香並不諱言於上開時間
    有以被害人即其胞姊黃蔡瓊月及其子鍾岳洪之名義參加上開
    互助會，及嗣並分別以該2人之名義標取會款等事實，惟矢
    口否認有行使偽造私文書及詐欺取財等犯行，辯稱：伊以被
    害人黃蔡瓊月及鍾岳洪等2人之名義參加上開互助會，有得
    其2人之同意，並非伊冒用其2人之名義參加云云。經查：
  (一)上開犯罪事實，業據被告於偵查及原審準備程序、審理時分
    別供認不諱（見6089號偵查卷第36頁及原審卷第13頁反面、
    第17頁），核與證人鍾岳洪於偵查時結證稱：「我原名叫鍾
    岳洪，於98年5月22日改名為鍾坤郢。我不知道我母親蔡瓊
    香用我的名義參加曾黃勤於96年10月20日所邀集之互助會，
    亦未於97年1月20日以3000元之利息標取該會款，該互助會
    我都不清楚，會款也不是我在繳，我不會參加該互助會，如
    果我母親問我，我也不會同意，因為我沒有能力，當時（96
    年間）我才剛上班，收入還沒有那麼多。我並沒有同意或授
    權我母親用我的名義參加該互助會。」等語（見2701號他案
    卷第35頁反面至第37頁）；及證人即告訴人曾黃勤於本院審
    理時具結後證稱：「我於96年10月20日有邀集1個互助會，
    連會首共有22人，每會會款為2萬元，採內標制，該互助會
    會員有黃蔡瓊月、鍾岳洪2人，她們2人是被告跟我說她兒子
    鍾岳洪及她姊姊黃蔡瓊月要參加，但我並不認識她們2人。
    當時我是跟被告說這個互助會人不夠，被告就當場自己跟我
    說她兒子、姊姊要參加，說是她們自己要參加，被告回去之
    後再寫他姊姊、兒子的名字給我，我是信任被告，所以並未
    聯絡她們2人，她們2人之會款也是被告拿給我的。因為被告
    是遊覽車小姐，沒有時間，所以她們2人（指黃蔡瓊月、鍾
    岳洪）後來標取會款都是被告打電話叫我幫她們寫標單標到
    的，標到會款後，我也都是將會款拿給被告。」等語（見本
    院卷第45頁反面至第47頁），均相符合。此外並有上開互助
    會之會單影本1份在卷可稽（見2701號他案卷第27頁），益
    見被告之上開自白與事實相符，堪足採信。
  (二)至證人鍾岳洪於本院審理中作證時雖翻異前供，改稱：「我
    在檢察官偵查時作證所言並不實在，我母親用我的名義去參
    加上開互助會，事實上我是知道的，我母親是在起會前幾天
    即96年10月中旬告訴我的。在偵查時因為我會怕，我怕我承
    認，我要負責會錢，當時又有很多人到我家要錢，我為了自
    保，所以才作不實在的供述。」等語；證人黃蔡瓊月於本院
    審理時亦具結後證稱：「被告於96年10月20日用我的名義參
    加告訴人所邀集的互助會，事先有告訴我，是在跟會之前告
    訴我的，當時被告說1個人不能跟2個會，所以要用家裡親戚
    的名義參加。」等語。惟查：經核與被告於偵查時自承稱
    ：「黃蔡瓊月、鍾岳洪她們2人都不知道我用她們的名字參
    與上開互助會，該會款都是我自己出，標得會款後，錢也都
    是我拿走的，因為我當時經營遊覽車靠行，共有2部車，生
    意不好，加上其中1部車賣給司機，司機開票給我，結果都
    退票，我才週轉不靈。」等語不符（見6089號偵查卷第36頁
    ）。就被告徵求證人黃蔡瓊月、鍾岳洪2人同意之時間而
    言，被告於本院審理時陳稱：「（問：何時打電話跟她【黃
    蔡瓊月】說？）我跟告訴人說要以我姊姊、兒子的名義參加
    ，我回家後就是起會之日（96年10月20日）以後打電話跟我
    姊姊講的。」、「（問：你以鍾岳洪的名義參加互助會，有
    無告訴他？）我拿到會單後即起會之日以後才告訴他。」等
    語（見本院卷第51頁）。然證人鍾岳洪於本院審理時則證稱
    ：「（問：互助會是96年10月20日起會，你母親是在起會前
    問你還是之後？）起會之前。」、「（問：她是何時跟你講
    的？）好像是在參加互助會之前幾天，應該是96年10月中旬
    ，時間點我沒有去記。」各等語（見本院卷第47頁反面至第
    48頁）；證人黃蔡瓊月於本院審理時亦證稱：「（問：被告
    是在何時、何地告訴你？）在跟會之前，被告在96年打電話
    跟我說，是在96年10月20日之前跟我說，日期我不記得了。
    」等語（見本院卷第50頁），就徵求同意之時間，被告陳稱
    係在起會之日以後才告知的，證人鍾岳洪、黃蔡瓊月則陳稱
    係在起會之前告知的，所陳顯有差異，苟被告就參加上開互
    助會之事確有徵求證人鍾岳洪、黃蔡瓊月之同意或授權，雙
    方就徵求同意之時間，豈會所陳不一？上開互助會起會之
    時（96年10月20日），被告之財務狀況已陷於週轉不靈之狀
    況，已據被告於偵查時自承在卷，而證人黃蔡瓊月、鍾岳洪
    分別係被告之胞姐及兒子，應知之甚稔，其等為避免被拖累
    ，衡情豈會同意或授權被告以其2人之名義參加上開互助會
    ？證人黃蔡瓊月、鍾岳洪分別係被告之胞姐及兒子，為屬
    三親等內之近親，於作證時不免有偏頗之詞，益見證人鍾岳
    洪、黃蔡瓊月於本院審理時所為上開供詞，應係事後迴護被
    告之詞，並不足取。
  (三)又被告以證人鍾岳洪、黃蔡瓊月之名義參加上開互助會，係
    被告所主動提出，業據證人曾黃勤於本院審理時證述在卷，
    被告於本院行準備程序時另辯稱係證人曾黃勤所唆使，與事
    實不符，亦無可採。
  (四)綜上所述，足證被告上開所辯顯係事後圖卸之詞，不足採信
    ，是罪證明確，其犯行堪以認定。又被告於97年1月20日以
    被害人鍾岳洪之名義標取會款時，當時黃蔡瓊月雖仍係活會
    ，但告訴人曾黃勤並未向被告或黃蔡瓊月收取該月份之會款
    （即未將黃蔡瓊月之會款算在內），業據證人曾黃勤於原審
    證述明確（見原審卷第13頁反面），故該月份實際上僅17人
    繳納會款，附此說明。
三、論罪科刑方面：
  (一)按一般民間互助會競標係由參與者以標單填寫會員姓名、標
    息，而以所寫標息最高者為得標，是標單係屬在紙上書寫之
    文字而依習慣及約定足以為表示一定用意之證明，依刑法第
    220條第1項之規定，為以私文書論之文書。次按民間互助會
    已得標之死會會員，無論同組何一會員得標及其願出標金若
    干，均須繳納當期全額會款（如係外標，並須另繳納會息）
    ，縱為會首之上訴人施用詐術，以他會員名義冒標，並向死
    會會員收取會款，因該等死會會員本負有繳納會款之義務，
    而非陷於錯誤而交付上訴人，自無構成詐欺取財罪之可言（
    最高法院83年台上字第4153號判決參照），是民間互助會詐
    欺之對象僅限於活會會員而已，合先說明。查本件被告蔡瓊
    香於97年1月20日開標當天，擅自委由不知情之曾黃勤在空
    白標單上偽造被害人鍾岳洪之署名及填寫標息為3000元，而
    偽造鍾岳洪名義之標單，然後持以行使參與競標並得標，使
    該互助會之活會會員葉蕙芬等17人誤以為係鍾岳洪得標，致
    陷於錯誤後而繳交會款，共詐得活會會款計289000元，自足
    以生損害於被害人鍾岳洪及該互助會之活會會員葉蕙芬等17
    人；又於97年3月20日開標當天，擅自委由不知情之曾黃勤
    在空白標單上偽造被害人黃蔡瓊月之署名及填寫標息為3000
    元，而偽造黃蔡瓊月名義之標單，然後持以行使參與競標並
    得標，使該互助會之活會會員葉蕙芬等16人誤以為係蔡瓊月
    得標，致陷於錯誤後而繳交會款，共詐得活會會款計272000
    元，亦足以生損害於黃蔡瓊月及該互助會之活會會員葉蕙芬
    等16人。核被告先後2次犯行所為，均係犯刑法第216條、第
    210條之行使偽造私文書罪及同法第339條第1項之詐欺取財
    罪。至其先後2次委由不知情之曾黃勤在空白標單上偽造被
    害人鍾岳洪、黃蔡瓊月之署名及均填寫標息為3000元，而偽
    造被害人鍾岳洪、黃蔡瓊月名義之標單，然後持以行使參與
    競標並均得標，均屬間接正犯。又被告偽造被害人鍾岳洪、
    黃蔡瓊月之署押，係偽造私文書之部分行為，偽造私文書後
    持以行使，偽造之低度行為已為行使之高度行為所吸收，均
    不另論罪。另被告以一冒標行為，同時向數活會會員詐取會
    款，係一行為觸犯數罪名之同種想像競合犯，應依刑法第55
    條前段之規定從一重處斷之。再被告所犯之上開行使偽造私
    文書及詐欺取財等2罪間，係屬具有想像競合犯關係之裁判
    上一罪，應依刑法第55條前段之規定，從一重之行使偽造私
    文書罪處斷。又被告先後2次犯行，犯意各別，行為互殊，
    應分論併罰。公訴人認被告先後為上開2次犯行，係屬接續
    犯之實質上一罪關係，尚有誤會；另詐欺取財部分雖未經起
    訴，且前業經檢察官為不起訴處分確定在案（有臺灣臺中地
    方法院檢察署99年度調偵字第31號不起訴處分書足按），但
    因此部分與起訴之行使偽造私文書部分係屬具有想像競合犯
    關係之裁判上一罪，依公訴不可分原則，自為起訴效力所及
    ，原不起訴處分即應認為無效，是本院自應一併加以審理（
    最高法院43年度台上字第690號判例參照）。亦均附此說明
    。
  (二)原審調查後，認被告犯行明確，適用刑法第216條、第210條
    （論結欄贅引刑法第220條第1項）、第339條第1項、第55條
    前段、第41條第1項前段、第51條第5款、刑法施行法第1條
    之1第1項、第2項前段，並審酌被告事後已與告訴人曾黃勤
    成立調解，表示願分期清償，有原審調解程序筆錄1份附卷
    可稽，及其犯罪之動機、目的、手段、所生危害，與犯罪後
    於原審坦承犯行，態度尚稱良好等一切情狀，先後2次犯行
    各量處被告有期徒刑3月，並定其應執行刑為有期徒刑4月，
    及諭知易科罰金之折算標準，以示懲儆。另說明被告所偽造
    被害人鍾岳洪、黃蔡瓊月名義之標單，已於開標當日得標後
    撕毀丟棄，業據證人曾黃勤於原審準備程序時陳明在卷（見
    原審卷第13頁反面），顯已滅失，故不予宣告沒收，認事用
    法核無違誤，量刑亦妥適。被告上訴意旨翻異前詞否認犯罪
    ，並無理由，應予駁回。
四、據上論結，應依刑事訴訟法第368條，判決如主文。
本案經檢察官王清杰到庭執行職務。
中    華    民    國  100    年    9    月    27    日
            刑事第一庭  審判長法  官  李  璋  鵬
                              法  官  胡  森  田
                              法  官  劉  榮  服
以上正本證明與原本無異。
如不服本判決應於收受送達後十日內向本院提出上訴書狀，其未
敘述上訴理由者，並得於提起上訴後十日內向本院補提理由書（
均須按他造當事人之人數附繕本）「切勿逕送上級法院」。
                              書記官  江  玉  萍
中    華    民    國  100    年    9    月    27    日
附錄論罪科刑法條
刑法第216條：
行使第210條至第215條之文書者，依偽造、變造文書或登載不實
事項或使登載不實事項之規定處斷。
刑法第210條：
偽造、變造私文書，足以生損害於公眾或他人者，處5 年以下有
期徒刑。
刑法第339條第1項：
意圖為自己或第三人不法之所有，以詐術使人將本人或第三人之
物交付者，處5年以下有期徒刑、拘役或科或併科1千元以下罰金
。